【裁判字號】    99,訴,1027
【裁判日期】    990915
【裁判案由】    漁業法
【裁判全文】
臺北高等行政法院裁定
                                      99年度訴字第1027號
原      告  甲○○
訴訟代理人  陳益軒律師
被      告  行政院農業委員會
代  表  人  乙○○○○○○○○
訴訟代理人  丙○○
            丁○○
            戊○○
上列當事人間漁業法事件，原告不服行政院中華民國99年3 月12
日院臺訴字第0990093866號訴願決定，提起行政訴訟，本院裁定
如下：
    主  文
原告之訴駁回。
訴訟費用由原告負擔。
    理  由
一、按「原告之訴，有左列各款情形之一者，行政法院應以裁定
    駁回之。但其情形可以補正者，審判長應定期間先命補正：
    ……十、起訴不合程式或不備其他要件者。」行政訴訟法第
    107 條第1 項第10款後段定有明文。而不論提起任何訴訟，
    請求法院裁判均應以有權利保護必要為前提，是以，行政機
    關之作為，如並未損害原告之權利（包括法律上利益）者，
    即應認原告欠缺權利保護必要之要件，揆諸前揭法文，則係
    不備要件而應以裁定駁回。
二、第按「漁業人違反本法或依本法所發布之命令時，中央主管
    機關得限制或停止其漁業經營，或收回其漁業證照一年以下
    之處分；情節重大者，得撤銷其漁業經營之核准或撤銷其漁
    業證照。」「本法施行細則，由中央主管機關定之。」「漁
    業人或漁業從業人於出海或作業時，不得有左列行為：……
    三、販賣或將漁業動力用油移作他用。……」漁業法第10條
    第1 項、第70條分別定有明文。依漁業法第70條授權，被告
    發布施行細則，其中第33條第3 款規定，漁業人或漁業從業
    人於出海或作業時，不得販賣漁業動力油。核上開規定，涉
    及營業自由，而營業許可之條件，營業應遵守之義務及違反
    義務應受之制裁，依憲法第23條規定，應以法律定之，如由
    法律授權以命令訂定者，其授權之授權之目的、內容及範圍
    如具體明確，自亦為憲法所許。至授權條款之明確程度，不
    應拘泥於法條所用之文字，而應由法律整體解釋認定，或依
    其整體規定所表明之關聯意義為判斷（司法院釋字第426 號
    、第538 號解釋參照）。漁業法施行細則第33條第3 款之訂
    定，固係以漁業法第70條之規定為依據，惟從漁業法整體規
    定所表明之關聯意義上，實係聯結漁業法第1 條：「為……
    促進漁業健全發展……維持漁業秩序，改進漁民生活，特制
    定本法。」第6 條：「凡欲在公共水域與公共水域相連之非
    公共水域經營漁業者，應經主管機關核准並取得漁業證照後
    ，使得為之。」第7 條之1 第4 款：「有下列情形之一者，
    各級主管機關不予核發漁業證照：……四、依漁業法第十條
    限制或禁止漁業經營之期間內者。……」及第59條：「漁業
    動力用油，免徵貨物稅。漁業動力用油優惠油價標準，由行
    政院定之」等規定，該等規定藉漁業執照特許制之設計維持
    漁業秩序，容有違反漁業法立法意旨之行為時，自得不為此
    特許或為特許之廢止，故而，以「違反……依本法所發布之
    命令」為特許撤銷之基本構成要件，亦即，凡違背漁業法所
    發布藉以實現該法上開立法意旨之命令者，為維持漁業秩序
    ，得撤銷其營業特許，以此為內容及範圍，授權之意尚屬明
    確。復以降低漁業動力油油價及免徵貨物稅等措施以促進漁
    業發展、改進漁民生活，是以，漁業動力油之用途當僅限於
    漁業，而不及其他，擅將漁業動力油販賣牟利者，當然有悖
    於前揭漁業法之立法本旨，為達有效漁業秩序之管理，依上
    開授權，主管機關於施行細則第33條第3 款規定，禁止漁業
    人於出海作業時販賣漁業動力油，尚難謂有違母法授權意旨
    致牴觸憲法第23條法律保留原則，於法律授權明確性原則，
    亦尚無牴觸。只是，漁業法第10條第1 項中關於「得撤銷其
    漁業經營之核准或撤銷其漁業證照」之文義，實有欠明，惟
    由前揭漁業法第6 條規定可知，漁業執照之核發即為特許漁
    業經營之授益處分（漁業執照紙本乃此特許之證書），於一
    定期限內有繼續性效力，核發之際並無違法事由，此後發生
    法規准許廢止事由，依行政程序法第123 條第1 款規定，乃
    原處分機關得依職權為廢止處分，而為廢止處分後，另依同
    法第130 條第1 項規定，有收回因特許處分而發給之證書之
    必要者，行政機關得命所有人返回之。是以，漁業法第10條
    第1 項所謂之「得撤銷其漁業經營之核准或撤銷漁業執照」
    ，應解釋為「廢止漁業經營特許處分，並收回該漁業證照」
    ，合先敘明。
三、本件原告起訴略以：原告係○○○號漁船（○○○- ○○○
    ，下稱系爭漁船）船主，領有被告核發漁業執照，有效日期
    至98年1 月19日。被告以原告於95年10月8 日有違反漁業法
    施行細則第33條第3 款規定之情形，情節重大，而依漁業法
    第10條第1 項規定，以98年7 月16日農授漁字第0981322338
    號處分書（下稱原處分），撤銷前揭漁船漁業執照，容有違
    法，原告不服，提起訴願，遭駁回後，遂提起本件行政訴訟
    ，求為撤銷原處分及訴願決定云云。
四、經查，原告所有系爭漁船，領有被告核發漁業執照（號碼：
    農特漁延（94）農高漁字第0000942705號），執照有效日期
    至98年1 月19日，因效期已屆，經被告於執照正本上用印「
    註銷」乙節，有系爭漁業執照及被告98年3 月20日漁二字第
    0981340939號函等件影本為憑。據此可知，原告就系爭漁船
    漁業經營特許處分至98年1 月19日業因期限屆滿而不存在，
    漁業執照此一證書復經被告收回並註銷，被告於98年7 月16
    日仍以原處分廢止已不存在之漁業經營特許處分，其內容為
    客觀不能，容有無效之疑義（行政程序法第110 條第3 款參
    照）。惟原漁業經營特許處分既已不存在，被告猶以原處分
    廢止，其實無損於原告之權利（包括法律上利益），而原告
    因漁業經營特許處分所享有之權益，因屆期且已被註銷而不
    存在，也不因原告提起本件撤銷原處分之訴訟勝負而有所異
    ，應認原告提起本件撤銷訴訟，欠缺權利保護必要之要件，
    應以裁定駁回。
五、被告雖陳稱原告所有系爭漁業執照有效期間雖已屆滿，倘無
    漁業法第7 條之1 第1 款經漁業主管機關撤銷漁業證照之情
    形者，原告仍得申領核發漁業證照，繼續從事漁業，如將原
    告之漁業證照撤銷，被告即可不再核發漁業證照，原告也不
    得依「漁船建造許可及漁業證照核發準則」第18條規定，申
    請保留汰建資格，故被告仍有必要撤銷系爭漁業執照云云。
    然不論漁業人究係因漁業執照屆期而申請換發，或新申請核
    發，主管機關准駁與否均係一獨立之新處分，與原特許處分
    是否應廢止各有其要件，應分別觀察。況且，漁業證照既採
    特許制，漁業法第7 條之1 各款亦為不予核發漁業證照之例
    示規定，主管機關要無因「唯恐」漁業人重新申請漁業證照
    ，而就不存在之特許處分強為廢止之必要。此外，所謂「汰
    建資格」者，依漁船建造許可及漁業證照核發準則第3 條第
    4 款前段規定所示，乃指「漁業人原有漁船滅失繳銷漁業證
    照後，經核准取得建造相同噸數漁船，汰換原有漁船，繼續
    經營相同漁業種類之資格」者是也，基此，汰建資格其實係
    以經營漁業特許處分存在為前提，只是特許期間原有漁船滅
    失而繳回原證書，因而得建造相同噸數漁船而已，是故，原
    漁業經營特許既已期限屆滿而不存在，原告也無可能取得汰
    建資格。被告仍執詞原處分作成有其「事實上」必要，原告
    亦以此認有訴請撤銷原處分之訴訟利益，均有所誤，併此指
    明。
六、依行政訴訟法第104 條，民事訴訟法第95條、第78條，裁定
    如主文。
中    華    民    國    99    年    9     月    15    日
                    臺北高等行政法院第一庭
                              審判長法  官  王立杰
                                    法  官  許麗華
                                    法  官  楊得君
上為正本係照原本作成。
如不服本裁定，應於送達後10日內向本院提出抗告狀（須按他造
人數附繕本）。
中    華    民    國    99    年    9     月    15    日
                                    書記官  徐子嵐

司法院資訊處製作；財團法人民間司法改革基金會備份。
